臺灣高等法院刑事判決
109年度上訴字第2377號
    上  訴  人  臺灣基隆地方檢察署檢察官
    被      告  王明龍




上列上訴人因被告洗錢防制法等案件，不服臺灣基隆地方法院
109年度金訴字第54號，中華民國109年5月26日第一審判決（起
訴案號：臺灣基隆地方檢察署108年度偵字第6715號、第6775號
），提起上訴，本院判決如下：
    主  文
上訴駁回。
    事  實
一、王明龍雖預見任意將自己所有之金融帳戶存摺、提款卡及密
    碼等物提供他人使用，該他人有可能以該帳戶作為實施詐欺
    取財等犯罪之工具，竟仍於不違背其本意之情形下，基於幫
    助詐欺取財之不確定故意，於民國108年6月14日開戶後至同
    年月17日上午間之某時，在不詳地點，將其甫申請開立之「
    臺灣銀行基隆分行」（下稱「臺灣銀行」）帳號0000000000
    00號帳戶存摺、提款卡及密碼等物，以不詳代價，交付予某
    不詳之人。該不詳之人於取得上開帳戶資料後，隨即轉交所
    屬之詐欺集團使用，該詐欺集團成員即意圖為自己不法之所
    有，分別為下列行為：
  ㈠於108年6月17日，撥打電話予葉金茂，佯裝為葉金茂友人林
    鍾仁，謊稱欲借款周轉云云，致葉金茂陷於錯誤，而於同日
    11時35分許，在臺北市○○區○○路○段000號新光銀行，臨櫃匯
    款新臺幣（下同）8萬元至王明龍上開帳戶，並旋遭提領一
    空。
  ㈡於108年6月17日9時47分，撥打電話予陳俊雄，佯裝為陳俊雄
    之友人「慶正」，謊稱因資金周轉問題需借款3萬元云云，
    致陳俊雄陷於錯誤，而於同日12時3分，在高雄市○○區○○○路
    00號第一銀行新興分行，使用自動櫃員機轉帳3萬元至王明
    龍上開帳戶，並旋遭提領一空。
  ㈢嗣葉金茂、陳俊雄發現受騙後分別報警處理，經警循線查獲
    上情。
二、案經葉金茂訴由臺東縣警察局關山分局移送臺灣臺東地方檢
    察署檢察官呈請臺灣高等檢察署檢察長核轉臺灣基隆地方檢
    察署檢察官，及陳俊雄訴由基隆市警察局第四分局報告臺灣
    基隆地方檢察署檢察官偵查起訴。
    理  由
壹、程序部分（證據能力）：
    本判決所引用證據資料（包含供述證據、文書證據等），並
    無證據證明係公務員違背法定程序所取得，又經本院審認結
    果，尚無顯有不可信之情況與不得作為證據之情形，本院審
    酌上開證據資料製作時之情況，無違法不當及證明力明顯過
    低之瑕疵，認為以之作為證據應屬適當，認均有證據能力。
貳、認定事實所憑證據及理由：
一、訊據被告坦承於108年6月14日新申辦上開帳戶等情，然矢口
    否認有何幫助詐欺取財犯行，辯稱：我的帳戶遺失，裡面沒
    有錢；帳戶遺失我沒辦法提出證據，因東西掉了就是掉了，
    找不出什麼證據等語。於原審辯稱：當時我在總統府旁邊的
    桃源街從事泥作，常常缺錢，老闆叫我辦卡，如要借錢或領
    工資，就匯到帳戶給我，比較方便；辦好帳戶，將存摺、提
    款卡放在身上的衣服口袋內，密碼則是寫在紙上，和存摺、
    提款卡放一起，那時睡工地，帳戶的存摺、提款卡及密碼應
    在工地遺失；遺失前，還沒將帳號告訴老闆；發現遺失，有
    去辦理掛失云云。
二、經查：
  ㈠上開「臺灣銀行」帳戶係被告於108年6月14日申請開立等情
    ，業據被告坦承在卷，並有上開帳戶之客戶資料、帳號異動
    查詢資料附卷可稽（臺灣基隆地方檢察署108年度偵字第671
    5 號卷第33頁，原審卷第27頁）；此部分事實，首堪認定。
    又告訴人葉金茂、陳俊雄分別於上揭時間，各遭以上開方式
    詐騙，分別匯款或轉帳上揭款項至被告上開帳戶內，並均旋
    遭提領一空等情，業經證人即告訴人葉金茂、陳俊雄分別於
    警詢陳述明確（臺東縣警察局關山分局刑案偵查卷宗第32至
    34 頁，臺灣基隆地方檢察署108年度偵字第6715號卷第13至
    16 頁），並有告訴人葉金茂提出之新光銀行匯款申請書、
    告訴人陳俊雄提出之第一銀行自動櫃員機客戶交易明細表、
    手機頁面擷取照片、被告上開帳戶之存摺存款歷史明細查詢
    在卷為憑（臺東縣警察局關山分局刑案偵查卷宗第164頁、
    臺灣基隆地方檢察署108年度偵字第6715號卷第25、27、35
    至36 頁）；此部分事實，亦堪確認。足證被告上開帳戶確
    遭詐欺集團使用作為詐騙上開各告訴人之工具，且均詐騙取
    款得逞。
  ㈡被告雖以前揭帳戶遺失情詞置辯，惟查：
  ⒈被告係於108年6月14日始申請開立上開帳戶並存入1千元，且
    於同日旋將1千元領出，致該帳戶餘額為零；嗣該帳戶於同
    年月17日11時51分即有不明入款，於同日12時4分則有告訴
    人陳俊雄轉入3萬元，並旋遭提領一空等情，有被告上開帳
    戶之存摺存款歷史明細查詢在卷可查（臺灣基隆地方檢察署
    108年度偵字第6715號卷第35頁），可見該帳戶自108年6月1
    7日起之入款，即為他人遭詐騙而轉入或匯入之金錢；而本
    件既無證據足證被告即係實際實行詐騙並將款項提出花用之
    人，可認上開帳戶係於被告108年6月14日開戶後至108年6月
    17日11時51分該帳戶有不明入款前之某時，脫離被告之使用
    範圍。
  ⒉被告曾供稱其原本即有其他金融帳戶（原審卷第45頁）；惟
    衡之常情，若被告突有其所稱之使用帳戶需求，大可直接將
    原本帳戶之帳號告知老闆即可，而無另行開立帳戶之必要。
    對此，被告雖又辯稱：有先前往土地銀行欲就原有帳戶申辦
    新卡，但行員說不知卡片何時會下來，始至隔壁的臺灣銀行
    申請開戶云云（原審卷第46頁）。被告稱不及等待土地銀行
    製發新卡，可見被告亟需使用帳戶，則其何以於取得帳戶後
    ，未立即將帳號告知老闆，且依卷附臺灣銀行提供之上開帳
    戶帳號異動查詢、臺灣銀行客戶電話疑義處理單、同一帳號
    下所有金融卡狀態查詢資料（原審卷第27、33、35頁）所示
    ，被告係於108年6月19日始以電話掛失上開帳戶存摺及提款
    卡；然被告既有立即使用帳戶之需求，則其於申辦取得帳戶
    資料後，理當於極短時間內使用該帳戶，豈會於108年6月14
    日開戶後時隔5日始發現帳戶資料遺失並辦理掛失。綜合上
    情，足認上開帳戶資料之所以脫離被告使用範圍，原因並非
    遺失，而係被告出於己意交付他人。
  ⒊一般財產犯罪之主要目的在於取得財物。故詐欺集團對不特
    定民眾詐欺取財時，雖為逃避追緝而使用人頭帳戶；然其為
    確保能夠順利提領詐得之贓款，自當使用經帳戶持有人同意
    提供之人頭帳戶，斷無冒著詐得贓款因帳戶持有人掛失存摺
    或提款卡而無法提領、付出勞費卻無法實現犯罪利益，甚至
    為警鎖定追查等風險，而使用他人非基於己意脫離持有（如
    遺失、被竊等）帳戶之必要。綜上，被告所辯遺失情節並無
    證據可佐，且客觀上不符情理，而難以採信。本件被告上開
    帳戶之存摺、提款卡之所以脫離被告持有、提款密碼之所以
    為他人得知，唯一合乎經驗法則之解釋，即係被告自願同意
    提供予他人使用。
  ⒋按金融機構帳戶為個人理財之工具，為便利大眾使用此一理
    財工具，以活絡資金供需，金融機構對於申請開立帳戶並未
    設有任何特殊限制，一般民眾皆能自由申請開戶，並得同時
    在不同金融機構申請開立多數帳戶使用，且目前金融機構之
    開戶手續均相當迅速簡便。又依一般人之社會生活經驗，個
    人經由合法管道取得之收入，若欲利用金融機構帳戶存放或
    提領，本可以自己名義向金融機構申請開戶，若非為隱匿自
    己身分或使人誤信交易對象，殊無大費周章以價購或商借等
    方式取得，進而使用他人名義金融機構帳戶之必要。況近年
    來各類詐欺案件層出不窮，詐欺集團為逃避追緝，往往利用
    人頭帳戶作為受領及提取贓款之帳戶，此不僅廣為平面及電
    子媒體所披載，亦經政府機關一再宣導提醒民眾防範。尤以
    現今各地金融機構所設置之自動櫃員機，莫不設有轉帳匯款
    操作之警示畫面，或張貼明顯之警示標語，促請使用者注意
    勿輕易受騙而將款項轉入他人帳戶。衡諸目前社會資訊藉由
    電視、廣播、報章雜誌甚至電腦網路等管道流通之普及程度
    ，以及一般人在金融機構開立帳戶、使用自動櫃員機從事提
    款或轉帳交易之頻繁；苟見有人寧可向不特定人收購或蒐集
    他人金融機構帳戶使用，亦不思、不願以自己名義向金融機
    構申請開戶，其居心為何，實昭然若揭。帳戶持有人焉能安
    心將其帳戶之存摺、印鑑章、提款卡及密碼提供予此類蒐購
    帳戶之人，而對該人取得帳戶之目的在於實施財產犯罪乙節
    絲毫未加懷疑？查被告於行為時已為年滿60歲之成年人，教
    育程度國小畢業（此有其個人戶籍資料附於臺灣基隆地方檢
    察署108年度偵字第6715號卷第7頁可查），為一具有一般智
    識程度及社會經驗之人，對前述社會情況絕非全無所悉，堪
    認被告已預見向其蒐取上開帳戶之人可能為詐欺集團成員或
    為詐欺集團物色犯罪工具之人；而被告竟仍將上開帳戶之存
    摺、提款卡及密碼等物提供予該人。嗣果有詐欺集團成員利
    用上開帳戶實施上揭詐欺取財犯罪，則上開帳戶遭詐欺集團
    用於受領對不特定民眾詐欺所得贓款此一事實，自不違背被
    告之本意，被告於行為時，主觀上具有幫助他人犯詐欺取財
    罪之不確定故意，至堪認定。
  ㈢綜上所述，被告所辯我的帳戶遺失等語，無非係事後卸責之
    詞，不足採信。本案事證明確，被告犯行洵堪認定，應依法
    論科。
參、論罪
一、按刑法上之幫助犯，係指以幫助之意思，對於正犯資以助力
    ，而未參與實施犯罪之行為者而言（最高法院49年台上字第
    77號判例意旨參照）。查被告將上開帳戶之存摺、提款卡及
    密碼等物交付他人，容任他人以之作為詐欺取財之取款工具
    ，係基於幫助他人詐欺取財之犯意，且所為提供帳戶之行為
    ，係屬刑法詐欺取財罪構成要件以外之行為，是核被告所為
    ，係犯刑法第30條第1項前段、第339條第1項之幫助詐欺取
    財罪。
二、被告係以一提供帳戶之一個幫助行為，使詐欺集團得用以詐
    騙告訴人葉金茂、陳俊雄等2人之財物，而幫助正犯遂行上
    開2個相同罪名。故被告上開所為係想像競合犯，應依刑法
    第55條規定，從受騙後損害情節較重之詐騙告訴人葉金茂部
    分之幫助詐欺取財罪處斷。
三、被告前因偽造文書案件，經臺灣基隆地方法院以104年度基
    簡字第510號判決判處有期徒刑3月確定，於106年5月9日易
    科罰金執行完畢等情，有本院被告前案紀錄表在卷可查，其
    於受徒刑之執行完畢後，5年以內故意再犯本件有期徒刑以
    上之各罪，為累犯，而本案依被告犯罪情節，並無應量處最
    低法定刑，卻無法適用刑法第59條減輕規定，致其所受刑罰
    超過其所應負擔罪責之情形，參諸司法院釋字第775號解釋
    之意旨，仍應依刑法第47條第1項之規定加重其刑（最高法
    院108年度台上字第338號判決參照）。
四、被告係幫助犯，爰依刑法第30條第2項之規定，按正犯之刑
    減輕之，且依法先加後減。
肆、維持原判決之理由：
一、原審以被告犯罪事證明確，適用刑法第30條、第339條第1項
    、第55條、第47條第1項、第41條第1項前段，刑法施行法第
    1條之1第1項等規定，爰審酌被告提供金融帳戶予他人作為
    詐欺取財之工具，造成犯罪偵查之困難，亦使被害人求償無
    門，幕後犯罪者得以逍遙法外，對交易秩序、社會治安之危
    害非輕，且被告犯後始終否認犯行，態度難稱良好，亦未見
    悔意，並兼衡被告提供之帳戶數量、幫助詐欺集團詐得之金
    額及其教育程度國小畢業等等一切情狀，量處有期徒刑5 月
    ，並諭知易科罰金之折算標準。另本案並無證據足認被告已
    有犯罪所得，自尚無從宣告沒收或追徵，附此敘明。
二、不另為無罪諭知部分：
  ㈠公訴意旨官另以：被告就上開事實所載犯行，另構成洗錢防
    制法第2條第2款所定之洗錢行為，應依同法第14條第1項規
    定論以一般洗錢罪嫌。
  ㈡按洗錢防制法第2條規定：「本法所稱洗錢，指下列行為：……
    二、掩飾或隱匿特定犯罪所得之本質、來源、去向、所在、
    所有權、處分權或其他權益者。」所謂「特定犯罪」，依同
    法第3條第2款規定，固包含刑法第339條之詐欺取財罪。然
    參照該款立法理由：「維也納公約第三條第一項第b款第ii
    目規定洗錢行為態樣，包含『隱匿或掩飾該財產的真實性質
    、來源、所在地、處置、轉移、相關的權利或所有權』（The
     concealment or disguise of the truenature,source,lo
    cation,disposition,movement,rights with respect to, 
    or ownership of property）之洗錢類型，例如：①犯罪行
    為人出具假造的買賣契約書掩飾某不法金流；②貿易洗錢態
    樣中以虛假貿易外觀掩飾不法金流移動；③知悉他人有將不
    法所得轉購置不動產之需求，而擔任不動產之登記名義人或
    成立人頭公司擔任不動產之登記名義人以掩飾不法所得之來
    源；④提供帳戶以掩飾不法所得之去向，例如：販售帳戶予
    他人使用；廠商提供跨境交易使用之帳戶作為兩岸詐欺集團
    處理不法贓款使用。」等語，可徵「特定犯罪」與「洗錢罪
    」非可混為一談，所謂「販售帳戶予他人使用」洗錢類型，
    係以當初有特定犯罪不法所得，嗣為掩飾其去向而提供帳戶
    。亦即特定犯罪必須發生在前，才有後續洗錢行為，而應受
    洗錢防制法之規範。且衡諸洗錢防制法之制定，旨在防止特
    定犯罪所得之資金或財產，藉由金融機關或其他交易管道，
    轉換成為合法來源之資金或財產，切斷資金或財產與特定犯
    罪之關連性，隱匿特定犯罪所得資金或財產之不法來源或本
    質，使偵查機關無法藉由資金或財產之流向追查特定犯罪行
    為人。查本件係詐欺集團先取得被告所提供之帳戶，再詐騙
    告訴人等將金錢直接匯入或轉入被告帳戶，是告訴人等受騙
    後將金錢直接匯入或轉入被告帳戶，實屬詐欺正犯實施詐欺
    行為之犯罪手段，並非於取得財物後，另為掩飾、隱匿詐欺
    所得之行為，偵查機關仍得一目瞭然財產來源之不法性及據
    以追查財產之流向，並未切斷不法所得與犯罪行為之關連性
    ，自與洗錢防制法第2條第2款「掩飾」或「隱匿」之要件，
    尚有未合。從而，公訴意旨認被告所為另涉犯洗錢防制法第
    14條第1項之洗錢罪嫌，容有未洽，惟被告此部分若成立犯
    罪，與被告所犯幫助詐欺取財罪嫌，具有想像競合犯裁判上
    一罪之關係，爰不另為無罪之諭知。
三、本院認原審已就被告所涉犯罪情節、犯罪所生損害及犯後態
    度等情詳加審酌，已斟酌刑法第57條規定之量刑事由，且所
    宣告之刑度亦尚稱妥適，尚無任何違誤之處及量刑過輕、過
    重之處。
伍、駁回檢察官上訴之理由：
一、檢察官上訴意旨略以：被告應可預見將自己所開立之金融帳
    戶存摺、金融卡及密碼提供他人使用，極可能供作詐欺取財
    犯罪用途，並可能藉由其帳戶掩飾、隱匿詐欺取財犯罪所得
    之本質、來源、去向、所在或所有權，致使被害人及警方追
    查無門，而成功掩飾、隱匿詐欺取財犯罪所得之本質、來源
    、去向、所在、所有權，致使被害人求償無著，並阻撓偵查
    。是堪認被告於提供帳戶之際應確有違反洗錢防制法第2條
    第1款、第2款洗錢行為之不確定故意，而應論以同法第14條
    第1項之罪責，請求予以撤銷改判等語。
二、惟查：被告上開行為與洗錢防制法第14條第1項洗錢罪之構
    成要件尚有不符，無法以該罪相繩，業如前述。檢察官上訴
    意旨猶執前詞主張被告之行為該當一般洗錢罪，並無理由，
    應予駁回。
陸、被告經本院合法傳喚，無正當理由未到庭，爰不待其陳述，
    逕為一造辯論判決。
據上論斷，應依刑事訴訟法第368條、第371條，判決如主文。
本案經檢察官林渝鈞提起公訴，檢察官邱耀德提起上訴，檢察官
蔡顯鑫到庭執行職務。
中　　華　　民　　國　　109 　年　　10　　月　　14　　日
                  刑事第一庭    審判長法　官  李釱任
                                      法　官  崔玲琦
                                      法　官  梁耀鑌
以上正本證明與原本無異。
被告不得上訴。
檢察官如不服本判決，應於收受送達後20日內向本院提出上訴書
狀，惟須受刑事妥速審判法第9條限制。其未敘述上訴之理由者
，並得於提起上訴後20日內向本院補提理由書(均須按他造當事
人之人數附繕本)「切勿逕送上級法院」。
刑事妥速審判法第9條：
除前條情形外，第二審法院維持第一審所為無罪判決，提起上訴
之理由，以下列事項為限：
一、判決所適用之法令牴觸憲法。
二、判決違背司法院解釋。
三、判決違背判例。
刑事訴訟法第377 條至第379 條、第393 條第1 款之規定，於前
項案件之審理，不適用之。
                                      書記官  宗志強
中華民國109年10月14日
附錄：本案論罪科刑法條全文
中華民國刑法第339條
意圖為自己或第三人不法之所有，以詐術使人將本人或第三人之
物交付者，處5年以下有期徒刑、拘役或科或併科 50萬元以下罰
金。
以前項方法得財產上不法之利益或使第三人得之者，亦同。
前二項之未遂犯罰之。
中華民國刑法第30條
幫助他人實行犯罪行為者，為幫助犯。雖他人不知幫助之情者，
亦同。
幫助犯之處罰，得按正犯之刑減輕之。